【裁判字號】    95,台上,4673
【裁判日期】    950824
【裁判案由】    偽造文書
【裁判全文】
最高法院刑事判決            九十五年度台上字第四六七三號
    上  訴  人  甲○○
                        樓
                        樓（送達代收人沈明達律師）
    選任辯護人  沈明達律師
    上  訴  人  乙○○
                        樓
上列上訴人等因偽造文書案件，不服台灣高等法院中華民國九十
二年十月二十二日第二審判決（九十二年度上訴字第二八七０號
，起訴案號：台灣板橋地方法院檢察署九十一年度偵字第二００
二０號、九十一年度偵續字第六一號），提起上訴，本院判決如
下：
    主  文
原判決撤銷，發回台灣高等法院。
    理  由
本件原判決撤銷第一審之科刑判決，改判論處上訴人甲○○、乙
○○以共同連續行使偽造私文書，足以生損害於公眾及他人罪刑
，固非無見。
惟查：(一)共同正犯之成立以有犯意之聯絡及行為之分擔為要件，
而此項要件，除應於事實欄內詳加記載外，並應於理由內逐一說
明其認定此項事實所憑之證據，方足以資論罪科刑。卷查乙○○
於第一審法院供稱：「本案業主甲○○（上訴人）於民國八十五
年六月間第一次至上訴人乙○○之建築師事務所委辦申請建照，
指示乙○○申請建照之建築基地地號為新莊市○○段二六一、二
六二－一、二六四－二及民安段一地號共四筆，此有八十五年六
月二十九日建照申請書及所附土地使用權同意書在卷可稽。嗣該
案於八十五年八月十五日退件，至同年十一月二十日業主甲○○
又至上訴人乙○○之事務所，適上訴人乙○○不在，由上訴人乙
○○之事務所設計部主任簡阿福接待，甲○○乃指示簡阿福將前
次使用之土地使用權同意書之四筆地號，其中二六二－一地號剔
除，……，僅申請二六一、二六四－二及民安段一地號三筆，…
…，簡阿福遂當場寫好土地使用權同意書，經甲○○當場確認無
異，此有簡阿福親筆之八十五年十一月二十日土地使用權同意書
可稽」（見第一審卷第一一五、一一六頁），而證人簡阿福亦證
稱：「（問：八十五年十一月二十日之土地使用權同意書上告訴
人佳洲鐵工廠有限公司〈下稱佳洲公司〉的公司章及代表人私章
是何人所蓋？）這張同意書是我寫的，上面佳洲公司的公司章和
代表人的私章是何人所蓋，我忘記了，因為時間久了」、「（甲
○○）有到事務所說這件案子要重新送件，所以才會寫這張同意
書（指八十五年十一月二十日之同意書）」、「（問（【八十五
年十一月二十日之同意書時】乙○○有無在場？）他當時不在事
務所，是我與甲○○接洽的」（見第一審卷第八五至八七頁）。
如果無訛，則上開八十五年十一月二十日之土地使用權同意書係
甲○○指示證人簡阿福書立，乙○○並不知情。乃原判決於事實
欄內僅認定「甲○○與乙○○共同基於行使及偽造文書之犯意聯
絡，……先後二次分別於……及八十五年十一月二十日，在乙○
○之建築師事務所，由不知情之乙○○建築師事務所人員，持先
前該事務所保管之佳洲公司之公司章及陳火柯之印章，盜蓋於土
地使用權同意書之土地所有權人姓名欄內，而偽造該紙土地使用
權同意書，先後於……及八十六年一月九日，持以向台北縣政府
申請建築執照而行使之」（見原判決第三頁第一至六行）。對於
乙○○與甲○○究竟如何共同利用其事務所之人員偽造及行使上
開偽造之八十五年十一月二十日土地使用權同意書，並未明白認
定，詳細記載，於理由內亦未詳細說明其憑以認定之證據，遽認
乙○○有與甲○○共同偽造及行使上開八十五年十一月二十日之
土地使用權同意書之犯行，自有可議。(二)刑事訴訟法上所謂認定
犯罪事實之證據，係指足以認定被告確有犯罪行為之積極證據而
言，該項證據自須適合於被告犯罪事實之認定，始得採為斷罪資
料。本件台北縣政府工務局係於八十六年十二月十一日在該府工
務局四樓會議室召開「續商名揚企業社等十一廠及亭抑企業社等
九廠申請建照案與鄰地合併建築協調會」，有台北縣政府工務局
八十六年十二月六日八六北工建字第Ｂ－六一三六號開會通知單
附卷可按（見九十一年度偵續字第六一號卷第四二頁）。雖乙○
○及證人陳幸進均曾參加該協調會，但八十六年十二月十一日召
開協調會之時間已在八十五年十一月二十日偽造及於八十六年一
月九日行使上開偽造之八十五年十一月二十日土地使用權同意書
之後，是該協調會之協調過程能否作為乙○○涉犯本件偽造及行
使偽造私文書犯行之證據，不無研求之餘地。乃原判決未詳細勾
稽，遽於理由內論謂「衡以被告（上訴人）乙○○既為該事務所
負責人，又親自參與被害人佳洲公司與被告（上訴人）甲○○為
本件相關之建築事宜協調會議，為被告乙○○所不諱言，並經另
亦參與協調之證人陳幸進證實協調時曾經提出建築設計圖及坐落
基地圖，足見被告乙○○當知該土地使用權同意書之製作過程而
利用不明詳情之事務所人員處理」（見原判決第八頁第九至十四
行），資為論處乙○○以共同連續行使偽造私文書，足以生損害
於公眾及他人罪刑之基礎，亦有可議。(三)除簡式審判程序案件外
，審判長就被告被訴事實為訊問者，應於調查證據程序之最後行
之，刑事訴訟法第二百八十八條第三項定有明文。此項規定，依
同法第三百六十四條規定，並為第二審之審判程序所準用。此乃
事實審法院必須踐行之法定程序之一，旨在使被告有辯明犯罪嫌
疑之機會，及陳述有利於己之事實，屬被告行使防禦權重要之一
環。原審審判長於九十二年十月八日審判期日調查證據完畢後，
僅就檢察官起訴事實訊問上訴人，對於未據檢察官起訴，但與起
訴事實有連續犯裁判上一罪關係，並經原審併予審理之於八十五
年六月二十日偽造及於同年六月二十九日行使上開偽造之土地使
用權同意書部分，並未訊問上訴人等，有審判筆錄可按。揆之上
開說明，其所踐行之訴訟程序，顯屬違誤。上訴人等上訴意旨，
指摘原判決不當，非無理由，應認原判決有撤銷發回更審之原因
。
據上論結，應依刑事訴訟法第三百九十七條、第四百零一條，判
決如主文。
中    華    民    國  九十五  年    八    月  二十四  日
                      最高法院刑事第七庭
                          審判長法官  孫  增  同
                                法官  吳  昆  仁
                                法官  趙  文  淵
                                法官  吳      燦
                                法官  林  立  華
      本件正本證明與原本無異
                                      書  記  官
中    華    民    國  九十五  年    八    月  二十八  日
                                                      Ｅ


司法院資訊處製作；財團法人民間司法改革基金會備份。
